台灣雲林地方法院刑事判決　　　　　　96年度易字第205號
公　訴　人　台灣雲林地方法院檢察署檢察官
被　　　告　丁○○
選任辯護人　林德昇律師
被　　　告　己○○
上列被告因竊盜等案件，經檢察官提起公訴（95年度偵字第3130
、第3712號），本院判決如下︰
    主  文
丁○○竊盜，處有期徒刑壹年捌月。被訴故買贓物部分，無罪。
己○○無罪。
    事  實
一、丁○○自民國（下同）94年起，擔任設於雲林縣林內鄉○○
    村○○路1 號元金砂礫股份有限公司（下稱元金砂石場）之
    負責人，而元金砂石場緊鄰行政院農業委員會林務局南投林
    區管理處所管理之阿里山事業區國有第62林班地（下稱阿里
    山第62林班地）。丁○○於95年4 、5 月間，意圖為自己不
    法之所有，藉由野溪口北側小土丘及元金砂石場外圍烤漆板
    作為掩護，在阿里山第62林班地之野溪口往上游處，利用不
    知情的挖土機、砂石車司機，盜採阿里山第62林班地土石方
    合計約3,150 立方公尺。
二、案經行政院農業委員會林務局南投林區管理處訴由雲林縣警
    察局斗六分局報請台灣雲林地方法院檢察署檢察官偵查起訴
    。
    理  由
壹、有罪部分：
  一程序方面：
    (一)被告以外之人於審判外之言詞或書面陳述，除法律有規定
      者外，不得作為證據；又被告以外之人於審判外之陳述，
      雖不符前4 條之規定，而經當事人於審判程序同意作為證
      據，法院審酌該言詞陳述或書面陳述作成時之情況，認為
      適當者，亦得為證據，刑事訴訟法第159 條第1 項、同法
      第159 條之5 第1 項定有明文。
    (二)本案雲林縣政府95年1 月17日會勘林內鄉○○段1199-30
      、1199-33 地號土石遷移案之全部卷宗－雲林縣政府96年
      5 月30日府水管字第0960054872號函及附件、秀傳紀念醫
      院開立之顏駿城死亡證明書影本、顏駿城之戶籍謄本影本
      、不動產買賣契約書影本、土地所有權狀影本、阿里山事
      業區第62林班地非法盜採砂石案會勘紀錄、斗六分局林內
      分駐所受理盜採砂石案勘查現場圖、森林被害告訴書，雖
      然都是被告以外之人於審判外之言詞或書面陳述，原則上
      不得作為證據，惟被告於本院審判程序中，均已表示同意
      作為證據，法官審酌各該言詞及書面陳述作成時之情況，
      認為適當，依上開規定，均得作為證據。
  二實體方面：
    (一)對於被告丁○○自94年起，擔任元金砂石場負責人，以及
      元金砂石場緊鄰阿里山第62林班地一事，為被告丁○○所
      不爭執，且有阿里山事業區第62林班非法盜採砂石案會勘
      紀錄（斗六警偵字第0950007186號卷第24頁）及斗六分局
      林內分駐所受理盜採砂石案勘查現場圖（斗六警偵字第
      0950007186號卷第25頁至第27頁），以及95年5 月15日現
      場照片54張（斗六警偵字第0950007186號卷第34頁至第60
      頁）可以證明。
    (二)根據林務局南投林區管理處提出的森林被害告訴書（95年
      度偵字第3130號卷第6 頁），在元金砂石場後方緊鄰的阿
      里山第62林班地之野溪口往上游處疑似遭到非法盜採土石
      ，長150 公尺、寬7 公尺、高3 公尺，總計約被盜採3150
      立方公尺土石。
    (三)被告丁○○否認盜採上述土石，辯稱元金砂石場本來是案
      外人顏駿城在經營，被告丁○○在94年初向顏駿城購買該
      砂石場的土地，並於94年1 月4 日，以妻子洪玉蟾的名義
      與顏駿城訂立買賣契約書，並於94年3 月20日點交；而雖
      然顏駿城在94年中就生病，可是，顏駿城之代理人於94年
      9 月13日，以顏駿城名義，向雲林縣政府聲請遷移該砂石
      場內的舊有土石，該批舊有土石即堆放在上述被盜採土石
      方的位置，之後並以合法掩護非法，盜採土石方，是以，
      本件竊案，並非被告所為。然而，法官並不採信被告丁○○的辯解，且認為被告丁○○確實盜採上述土石方：
      1.顏駿城確實於94年9 月13日得元金砂石場丁○○同意，
        而申請遷移元金砂石場舊有土石方，此有蓋有同意人元
        金砂礫股份有限公司、丁○○印文、申請人顏駿城印文
        的申請書影本可以證明（本院卷第118 頁）。然而，卷
        附「顏駿城君林內鄉○○段1199-30 、1199-33 地號舊
        有土石遷移完工案勘查紀錄」，載明就顏駿城申請遷移
        上述舊有土石事，經雲林縣警察局、斗六分局、林內分
        駐所、雲林縣政府工務局土採課派人於95年1 月17日到
        場會勘結果，「該採取整復工作業已完成，無應注意事
        項，同意備查。」（本院卷第47-49 頁）
      2.證人即南投林區管理處竹山工作站林內分站的林班巡視
        員丙○○、庚○○、戊○○、辛○○等4 人，於96年12
        月5 日到庭作證，均證稱上述盜採區是戊○○負責巡視
        的區域，戊○○接到該處砂石被盜採的情報資料，立即
        邀另外3 人共同於95年5 月15日前往巡視，確認砂石被
        盜採；而丙○○證稱依他17年左右的巡山經驗，由於上
        述盜採區不太長草，判斷被盜採的時間應該是在15天到
        1 個月內，而該盜採區被鐵皮圍在元金砂石場裡面；庚○○證稱依他22年左右的巡山經驗，由於上述盜採區有
        大量土沙運出去的跡象，有明顯的挖溝、兩面峭壁塌下
        的跡象，研判遭盜採，且草沒有長出來，判斷被盜採的
        時間應該是在1 個禮拜到15天，而該盜採區被鐵皮圍在
        元金砂石場裡面，除非經過元金砂石場的出入口，否則
        重機械與車輛無法進入該盜採區域，研判元金砂石場盜
        採的嫌疑最大；戊○○證稱依他10多年的造林經驗以及
        自95年1 月開始的巡山經驗，由於上述盜採區沒有長草
        ，也沒有枯枝、落葉，一般來說，沒有樹蔭遮蔽的地方
        大約1 個月就會長草，而該盜採區被鐵皮圍在元金砂石
        場裡面，元金砂石場只有1 個門出入；辛○○證稱依他
        12 年 的巡山經驗，根據現場草生長的樣子，研判被盜
        採時間大約在15至30天，而該盜採區被鐵皮圍在元金砂
        石場裡面。
      法官認為：(1)這4 位證人長年在山裡巡視，雜草在怎麼樣
      的土地、怎麼樣的季節，多久的時日大概會長到什麼樣，
      都已經有相當程度的把握，則他們根據雜草生長以及枯枝
      、落葉的情形，判斷上述區域的砂石被竊取時間大約在1
      個月左右，是十分值得採信的，從而，可以認定上述砂石
      被盜採的時間，應該是在95年4 、5 月間。(2)以上述砂石
      盜採的量來看，若未以重型的挖土機挖掘、以砂石車載運
      ，無法作成，而既然挖土機、砂石車必須從唯一的元金砂
      石場大門出入，則未經被告丁○○同意，就不能進出該盜
      採區。而前述舊有土石的遷移，既然早已在95年1 月17日
      完工，則在95年4 、5 月進入該區採取砂石的挖土機、砂
      石車司機，就可以認定是被告丁○○所指示，亦即，上述
      失竊的砂石，為丁○○所竊取。此外，並無證據證明這些
      挖土機、砂石車司機知悉這些土石係越區、非法竊取，則
      應該推定這些司機不知情，在此一併說明。
  三論罪科刑：
    (一)【新舊法比較】行為後法律有變更者，適用行為時之法律
      。但行為後之法律有利於行為人者，適用最有利於行為人
      之法律，現行刑法第2條第1項定有明文。中華民國刑法於
      94年1月7日修正，於94年2月2日公布，並於被告行為後之
      95 年7月1日施行。是本件被告行為後，法律已有變更。
      現行刑法第2條第1項之規定，係規範行為後法律變更所生
      新舊法律比較適用之準據法，於新刑法施行後，應適用新
      刑法第2條第1項之規定，為「從舊從輕」之比較。本案關
      於新舊法比較詳如附表所示，經比較結果，修正前刑法之
      規定均並無不利於被告，應予適用。
    (二)被告丁○○的行為，觸犯刑法第320條第1項之竊盜罪。其
      利用不知情的挖土機、砂石車司機犯罪，是間接正犯。
    (三)法官認為被告丁○○既然有足夠的財力得以買下一大片的
      土地，稱得上是台灣社會的資本家，日子不致於過不下去
      ，卻仍然貪得無厭，竊取美麗山川，把國有山林挖得滿目
      瘡痍，應該受相當時間的監禁處罰，以矯正其貪婪，也警
      惕仿效者，因此，以量處有期徒刑1年8月為適當。
    (四)又被告犯罪時間雖是在96年4 月24日之前，惟依中華民國
      九十六年罪犯減刑條例第3 條第1 項第15款規定，被告所
      犯為刑法第320 條之罪，且經宣告之刑超過有期徒刑1 年
      6 月，不予減刑，在此一併說明。
貳、無罪部分：
  一檢察官主張：被告己○○於95年6 月底，向甲○○借得位於
    雲林縣林內鄉○○段1144-1地號 (面積0.0864公頃）耕作，
    竟意圖為自己不法之所有，自95年7 月22日8 時左右起，以
    挖土機盜挖上述土地的土石方34.88 立方公尺，並以拼裝車
    載運至丁○○經營之元金砂石場出售牟利；另被告丁○○明
    知己○○載運前來之土石方為來源不明贓物，竟在沒有砂石
    來源證明之情況下故意購買，而於95年7 月23日11時左右，
    被查獲而扣押挖土機、拼裝車各1 台。檢察官因而認為被告
    己○○觸犯刑法第320 條第1 項竊盜罪，被告丁○○觸犯同
    法第349 條第2 項之故買贓物罪。
  二被告己○○、丁○○均否認犯罪，一致辯稱：地主甲○○因
    其上述耕地過高，灌溉溝渠的水流不進耕地內，且多礫石，
    不適於作物生長，因此同意己○○換土，己○○因而於95年
    7 月22、23日挖掘、載運土石前往元金砂石場，要與丁○○
    換土。
  三法官認為比較可能的事實，是地主甲○○販賣上述耕地的土
    石給元金砂石場丁○○，而透過己○○挖掘、載運；被告2
    人「換土」的說法，違反常情，不值得採信；惟檢察官主張
    被告己○○未得地主甲○○的同意，竊取耕地內的土石，被
    告丁○○知情而故買贓物的說法，證據也有所不足。分別說
    明如下：
    (一)甲○○固然於95年7 月23日警察詢問時，於95年7 月23日
      、95年8 月29日檢察官訊問時，指己○○向其借用耕地種
      菜，未經其同意盜採上述耕地內的土石（斗六警偵字第
      0951000683號卷第13頁，95年偵字第3712號卷第13頁、第
      35頁）。
    (二)然而：
      1.甲○○於96年12月12日審判期日作證時，表示上述耕地
        離他家約500 公尺。法官認為，既然耕地就在甲○○家
        旁邊，則己○○連續在95年兩天，用挖土機、拼裝車，
        在大白天竊取甲○○耕地的土石，是難以想像的。
      2.甲○○也證述他的耕地過高，無法灌溉。這一個說法，
        與被告丁○○、己○○的上述辯解，完全一致。然而，
        己○○於同日供稱，他從甲○○耕地內載的土石，是要
        用1輛土石與元金砂石場換1輛半的土。法官認為，如此
        換土的結果，耕地只會越來越高，越難以灌溉。顯見「
        換土」的說法，完全是個謊言。
      3.甲○○於上述審判期日作證，並與被告己○○對質時，
        一再反覆「講實在的話，如果可以把砂石運走，我求之
        不得，運走我反而可以灌溉。我高興來不及，怎麼會追
        究他。」「如果把那些拿走，讓水可以灌溉，我就很高
        興，花一些錢我也願意，但是政府的政策與我無關，我
        沒有答應，你去拿，我要負責，我沒有這樣說，我是要
        讓你種植蔬菜，你現在這樣，是你運氣不好，與我無關
        。」「我不知道你要把土運到哪裡，我怎麼知道你要運
        到那裡你發生事情我也不知道，我是後來才知道的。」
        「當初我也沒有說砂石要運出去要申請，我後來才知道
        土運出去要申請，你因為沒有申請才會造成今日的結果
        ，如果要申請我的印章給你沒有關係，但是只有幾分厘
        的土地，要申請的手續與成本不符合。」「那個我求之
        不得，但是你沒有申請，如果你要那印章我也會拿給你
        去申請，但是那個也沒有辦法可以申請通過。」「有同
        意沒有錯，但是我不知道這樣是犯法，我不知道這是要
        申請。」「答應是這樣，我沒有那個權利，這要申請，
        我務農我怎麼知道。」「我是知道沒有錯，但是我沒有
        叫你去挖，我沒有叫你把砂石運出去，我不知道你這樣
        做。」「我不知道你沒有申請。不知道申請那麼麻煩，
        要申請也不合成本，因為土地只有一點點，不是說有好
        幾十坪。」「法律的問題，要種植的前幾天沒有犯罪，
        到那個月，法律更改，這是有根據的。法律有變更，說
        沒有申請，如果要申請要請會計師等等，如果要申請，
        也不符合成本。這要申請不容易。」法官認為，從甲○○的上述供述，已經幾乎可以判斷，甲○○這個老先生
        ，就是要賣土，只是被警察逮到後，不想認帳，就硬指
        己○○沒有得到他的同意。
    (三)綜合以上的說明，檢察官指被告己○○未得甲○○同意而
      竊取耕地土石，被告丁○○知情而故買贓物，缺乏有力的
      證據，本於無罪推定原則，應宣告己○○、丁○○無罪。
參、適用的法律：(一)刑事訴訟法第299 條第1 項前段、第301 條
    第1 項，(二)刑法第2 條第1 項前段、第320 條第1 項，(三)罰
    金罰鍰提高標準條例第1 條前段。
本案經檢察官乙○○偵查起訴，檢察官壬○○到庭執行職務。
中　　華　　民　　國　　96　　年　　12　　月　　26　　日
            刑事第三庭    審判長法  官  林  輝  煌
                                法  官  陳  銘  壎
                                法  官  李  貞  瑩
以上正本證明與原本無異。
如不服本判決，應於送達後10日內向本院提出上訴狀（須附繕本
），上訴於台灣高等法院台南分院。
告訴人或被害人對於本判決如有不服，而請求檢察官上訴者，其
上訴期間之計算以檢察官收受判決正本之日期為準。
                                書記官  林  珮  儒
中　　華　　民　　國　　96　　年　　12　　月　　26　　日
附錄本案論罪科刑法條全文：
中華民國刑法
第  320 條
  意圖為自己或第三人不法之所有，而竊取他人之動產者，為竊
  盜罪，處五年以下有期徒刑、拘役或五百元以下罰金。
  意圖為自己或第三人不法之利益，而竊佔他人之不動產者，依
  前項之規定處斷。
  前二項之未遂犯罰之。
附表
┌────────┬────────┬────────┬────────┐
│法        條    │修正前規定      │修正後規定      │新舊法之適用    │
├────────┼────────┼────────┼────────┤
│刑法第320 條法定│罰金罰鍰提高標準│刑法施行法第1 條│(一)適用舊法。    │
│刑關於罰金部分：│條例第1 條前段之│之1 規定：「中華│(二)本件被告所犯刑│
│罰金罰鍰提高標準│規定：「依法律應│民國94年01月07日│法第320 條之罪法│
│條例第1 條前段、│處罰金、罰鍰者，│刑法修正施行後，│定刑有罰金刑（銀│
│現行法規所定貨幣│就其原定數額得提│刑法分則編未修正│元500 元以下），│
│單位折算新台幣條│高為2 倍至10倍。│之條文定有罰金者│且為刑法分則編未│
│例第2 條、刑法第│」              │，自94年01月07日│修正之條文而定有│
│33條第5 款      │現行法規所定貨幣│刑法修正施行後，│罰金刑者，於刑法│
│                │單位折算新台幣條│就其所定數額提高│施行法第1 條之1 │
│                │例第2 條規定：「│為30倍，但72年06│修正增訂前，其貨│
│                │現行法規所定金額│月26日到94年01月│幣單位為銀元，是│
│                │之貨幣單位為圓、│07日新增或修正之│被告所犯刑法第  │
│                │銀元或元者，以新│條文，就其所定數│320 條之罪罰金刑│
│                │台幣元之3 倍折算│額提高為3 倍。」│之提高標準，於適│
│                │之。」          │刑法第33條第5 款│用罰金罰鍰提高標│
│                │刑法第33條第5 款│規定：「罰金：新│準條例第1 條前段│
│                │規定：「罰金：1 │台幣1,000 元以上│及現行法規所定貨│
│                │元以上。」      │，以百元計算之。│幣單位折算新台幣│
│                │                │」              │條例第2 條規定換│
│                │                │                │算為新台幣時，法│
│                │                │                │定刑罰金部分，應│
│                │                │                │為罰金新台幣    │
│                │                │                │15,000元以下（乘│
│                │                │                │以2 至10，再乘以│
│                │                │                │3） 。如適用刑法│
│                │                │                │施行法第1 條之1 │
│                │                │                │規定提高30倍，則│
│                │                │                │為罰金新台幣    │
│                │                │                │15,000元以下（乘│
│                │                │                │以30），故關於法│
│                │                │                │定刑為罰金部分之│
│                │                │                │提高標準，新法並│
│                │                │                │非較有利於被告，│
│                │                │                │本案關於刑法第  │
│                │                │                │320 條之罪法定刑│
│                │                │                │罰金提高標準部分│
│                │                │                │，應依刑法第2 條│
│                │                │                │第1 項前段規定，│
│                │                │                │適用行為時之法律│
│                │                │                │即罰金罰鍰提高標│
│                │                │                │準條例第1 條前段│
│                │                │                │及現行法規所定貨│
│                │                │                │幣單位折算新台幣│
│                │                │                │條例第2 條之規定│
│                │                │                │。              │
│                │                │                │(三)、法定刑罰金部│
│                │                │                │分，依修正前刑法│
│                │                │                │第33條第5 款規定│
│                │                │                │，及罰金罰鍰提高│
│                │                │                │標準條例第1 條前│
│                │                │                │段提高後，再依現│
│                │                │                │行法規所定貨幣單│
│                │                │                │位折算新台幣條例│
│                │                │                │第2 條換算為新台│
│                │                │                │幣時，為新台幣6 │
│                │                │                │元以上至30元以上│
│                │                │                │，依修正後刑法第│
│                │                │                │33條第5 款規定，│
│                │                │                │為新台幣1,000 元│
│                │                │                │以上，修正後刑法│
│                │                │                │第33條第5 款規定│
│                │                │                │並非較有利於被告│
│                │                │                │，依刑法第2 條第│
│                │                │                │1 項前段規定，應│
│                │                │                │適用修正前刑法第│
│                │                │                │33條第5 款規定。│
└────────┴────────┴────────┴────────┘
